【裁判字號】    98,上易,83
【裁判日期】    980610
【裁判案由】    給付使用土地補償金
【裁判全文】
臺灣高等法院高雄分院民事判決          98年度上易字第83號
上  訴  人  丙○○
上  訴  人  戊○○
前列二人共同
訴訟代理人  乙○○
被上訴人    財政部國有財產局台灣南區辦事處
法定代理人  甲○○
訴訟代理人  己○○
            丁○○
上列當事人間請求給付使用土地補償金事件，上訴人對於民國98
年3 月10日臺灣高雄地方法院96年度訴字第2024號第一審判決提
起上訴，本院於98年5 月27日言詞辯論終結，判決如下：
    主  文
原判決關於命上訴人丙○○給付超過新臺幣貳拾壹萬壹仟壹佰貳
拾貳元、上訴人戊○○給付超過新臺幣陸萬貳仟伍佰柒拾肆元，
及上訴人丙○○自民國九十六年五月八日起、上訴人戊○○自民
國九十七年六月三日起，均至清償日止按年息百分之五計算之利
息部分，及該部分假執行之宣告，暨訴訟費用之裁判均廢棄。
上開廢棄部分，被上訴人在第一審之訴駁回。
其餘上訴駁回。
第一審（除確定部分外）、第二審訴訟費用由上訴人丙○○負擔
百分之四六、上訴人戊○○負擔百分之一三，餘由被上訴人負擔
。
    事實及理由
一被上訴人起訴主張：坐落高雄市○○區○○段388 地號土地（
  下稱系爭土地）為被上訴人管理之國有土地，上訴人無正當權
  源，於民國87年9月1日以門牌號碼高雄市前金區○○○街98號
  房屋（下稱系爭房屋）占用，上訴人丙○○無權占用系爭土地
  39平方公尺、上訴人戊○○無權占用14平方公尺迄今，均顯無
  法律上之原因，而受有相當於租金之利益，致被上訴人受有無
  法使用收益之損害。爰依民法不當得利之法律關係，請求上訴
  人給付自87年9月1日起至95年12月31日止，按系爭土地申報地
  價年利率5%計算，相當於租金之不當得利等情。求為判決：(一)
  上訴人丙○○應給付被上訴人新臺幣（下同）596,100 元，及
  自支付命令送達翌日即96年5月8日起至清償日止，按年息5%計
  算之利息。(二)上訴人戊○○應給付被上訴人214,000 元，及自
  變更訴之聲明狀繕本送達翌日即97年6月3日起至清償日止，按
  年息5%計算之利息。（原審判命上訴人應給付被上訴人自91年
  4月26日起至95年12月31日止之不當得利，即丙○○應給付335
  ,064 元及法定遲延利息、戊○○應給付120,268元及法定遲延
  利息，僅丙○○、戊○○就其敗訴部分聲明不服，被上訴人敗
  訴部分業已確定）於本院聲明：上訴駁回。
二上訴人丙○○則以：丙○○自收受高雄市政府建設局於62年8
  月28日發函給前金二街住戶通知改建騎樓時起，即已與被上訴
  人就系爭土地成立無償使用借貸契約，非無權占用。又系爭房
  屋係丙○○與訴外人孫麗卿共同出資購買，目前系爭房屋如附
  圖A部分所示係由孫麗卿之子戊○○所占用，B、C、D部分自86
  年起，由丙○○之女孫樣涵居住，於96年間才出租與訴外人元
  仁打字行。縱認丙○○無權占用而應給付使用補償金，惟補償
  金之計算方式不應按系爭土地之申報地價每平方公尺36,686元
  ，應依系爭土地鄰地390地號土地之申報地價每平方公尺24,52
  8 元為計算基準，並應按國有財產局土地出租之自用住宅按一
  般租金6折、騎樓5折計算之。況被上訴人請求相當於租金之不
  當得利期間逾5 年部分已罹於時效等語，資為抗辯。於本院聲
  明：(一)原判決關於命丙○○應給付335,064 元及法定遲延利息
  ，暨假執行部分廢棄。(二)上開廢棄部分，被上訴人在第一審之
  訴及假執行之聲請均駁回。
三上訴人戊○○則以：其目前使用附圖A 部分，該部分是屋後鐵
  皮屋，面向市中路，約已使用7、8年。因系爭房屋自日據時期
  即屬無償使用關係迄今，被上訴人應承受。又戊○○使用之土
  地位置，不當得利部分應比照前金二街96號每平方公尺24,528
  元計算。另被上訴人不當得利請求權已逾時效部分，不得請求
  等語置辯。於本院聲明：(一)原判決關於命戊○○應給付120,26
  8 元及法定遲延利息，暨假執行部分廢棄。(二)上開廢棄部分，
  被上訴人在第一審之訴及假執行之聲請均駁回。
四兩造所不爭執之事項：
(一)系爭土地為上訴人管理之國有土地，自87年7月間起至96年7月
  期間，申報地價均為每平方公尺36,686元。
(二)系爭房屋占用系爭土地之面積為53平方公尺，其中騎樓面積為
  12平方公尺（如原審判決附圖標示D 部分）、客廳面積為24平
  方公尺（如原審判決附圖標示C 部分）、廁所及廚房面積為14
  平方公尺（如原審判決附圖標示A 部分），通往閣樓之樓梯間
  面積為3平方公尺（如原審判決附圖標示B部分）。
(三)系爭房屋與相鄰之門牌號碼為高雄市前金區○○○街100 號之
  房屋，原共同設一房屋稅籍；自79年5 月30日起，系爭房屋另
  設置房屋稅籍，納稅義務人為上訴人丙○○。
(四)系爭房屋自91年4月26日起至95年4月底止，如原審判決附圖所
  示C、D部分由上訴人丙○○管領占有中；A 部分由上訴人戊○
  ○管領占有中。嗣上訴人共同將系爭房屋自95年5 月起出租與
  元仁打字行迄今。
五協商整理兩造爭點如下：
(一)上訴人與被上訴人間是否成立使用借貸契約？
(二)如否，則上訴人無權占有系爭土地，可能獲得相當於租金之利
  益，應否以系爭土地申報地價年息5%計算？被上訴人得依不當
  得利之法律關係請求上訴人給付若干元？又法定遲延利息應自
  何時起算？
六上訴人與被上訴人間是否成立使用借貸契約？
(一)按當事人主張有利於己之事實者，就其事實有舉證之責任，民
  事訴訟法第277 條前段定有明文，又主張法律關係存在之當事
  人，應就該法律關係發生所須具備之特別要件，負舉證之責任
  ，至於他造主張有利於己之事實（變更或消滅之特別要件），
  則應由他造舉證證明，最高法院48年台上字第887 號判例意旨
  足資參照。因系爭土地為上訴人管理之國有土地，而占用其上
  之系爭房屋為未辦保存登記之建物，乃上訴人所有，為兩造所
  不爭執（見本院卷第38頁至第39頁），且被上訴人否認兩造間
  有使用借貸契約，則依上開舉證責任分配法則，自應由上訴人
  負舉證責任。
(二)經查：高雄市前金區戶政事務所於94年8 月23日函覆丙○○有
  關系爭房屋整編及設籍查詢時，乃告知系爭房屋係於63年3 月
  25日整編，且於35年10月1 日即有人設籍一節，固有高雄市前
  金區戶政事務所於94年8 月23日高市金戶字第0940002806號函
  在卷足稽（見原審卷第60頁），惟上開函文並未說明設籍者與
  系爭房屋及系爭土地之關係為何，乃無從認定自79年5 月30日
  起為系爭房屋房屋稅籍納稅義務人之上訴人丙○○與系爭土地
  有使用借貸契約存在。次查：高雄市政府建設局於62年8 月28
  日發函通知前金二街住戶所有房屋抵觸騎樓地，妨礙交通，市
  府已列入騎樓實施計劃，限期應自行打通騎樓，逾期即由警察
  局派工打通，且自行整修時不得藉機超修，否則以新違建論處
  拆除材料一情，有高雄市政府建設局62年8 月28日高市建都
  字第33308 號函在卷可憑（見原審卷第61頁），亦即該函僅係
  通知違建戶應配合拆除騎樓，並說明原有建物若未抵觸騎樓地
  ，市府暫無拆除之計劃，若係拆除整修時擴建者，則屬新違建
  ，將予以拆除。再佐以系爭土地於88年7 月12日前登記之權利
  人為臺灣省政府，其後始變更為國有地，管理機關為被上訴人
  ，有系爭土地之異動索引可稽（見原審卷第138 頁）。乃高雄
  市政府未曾為系爭土地之所有權人或管理機關，據此，高雄市
  政府本即無權處分系爭土地，況且依上開函示內容，高雄市政
  府更無處分系爭土地之意思表示，而僅係做整頓交通秩序之處
  分。是以，上訴人以上開高雄市前金區戶政事務所及高雄市政
  府建設局函文主張其等所有之系爭房屋乃係自日據時期即占有
  系爭土地，臺灣政府應承受過去無償使用關係，由上訴人繼續
  使用等語，因上開2 函文均無說明系爭房屋與系爭土地自日據
  時期起迄62年間占有之關係，復未見高雄市政府有處分系爭土
  地之任何意思表示，自無從認定上訴人與日本政府有使用借貸
  系爭土地關係存在而建築系爭房屋，更無由認定我國政府應繼
  承無償使用關係，亦即上訴人並未能證明與被上訴人間有使用
  借貸契約存在，則依首揭說明，上訴人上開主張並不足採。
七上訴人無權占有系爭土地，可能獲得相當於租金之利益，應否
  以系爭土地申報地價年息5%計算？被上訴人得依不當得利之法
  律關係請求上訴人給付若干元？又法定遲延利息應自何時起算
  ？
(一)按無法律上之原因而受利益，致他人受損害者，應返還其利益
  ，此觀民法第179 條前段規定自明。故其得請求返還之不當得
  利範圍，應以他方所受之利益為度，非以請求人所受損害若干
  為準，而無權占有他人土地，可能獲得相當於租金之利益，為
  社會通常之觀念，而土地租金之利益，則係土地所處地點、相
  關位置而應有一定客觀標準。至於相當租金利益之計算標準，
  應參酌土地法第105 條、第97條第1 項規定予以計算，而按城
  市地方房屋之租金，以不超過土地及建物申報總價年利率10%
  為限，租用基地建築房屋準用之；而公有土地，以各該宗土地
  之公告地價為申報地價，免予申報，土地法第97條第1 項、第
  105 條及平均地權條例施行細則第21條分別定有明文。又基地
  租金之數額，除以基地申報地價為基礎外，尚須斟酌基地之位
  置，工商業繁榮之程度，承租人利用基地之經濟價值及所受利
  益等項，並與鄰地租金相比較，以為決定，並非必達申報總地
  價年利率10% 最高額，最高法院61年台上字第1695號、68年台
  上字第3071號判例意旨亦可參照。
(二)經查：系爭房屋自91年4月26日起至95年4月底止，如原審判決
  附圖所示C、D部分由丙○○管領占有中；A 部分由戊○○管領
  占有中，且A、B部分亦由丙○○出租一節，為上訴人所不爭執
  （見本院卷第39頁），且上訴人於原審亦多次自認原審判決附
  圖所示B、C、D部分由丙○○管領占有中，A部分由戊○○管領
  占有中（見原審卷第159頁、第177頁反面、第258頁、第285頁
  至第286頁），足認原審判決附圖所示B、C、D部分由丙○○管
  領占有中，A 部分由戊○○管領占有中。至上訴人於上訴後始
  更異前詞否認丙○○管領占有原審判決附圖所示B 部分，惟未
  舉證其於原審之自認與事實相左，尚不足採。
(三)又查：系爭土地申報地價自91年起迄96年間起訴止，每平方公
  尺均為36,686元，為兩造所不爭執（見本院卷第38頁至第39頁
  ），復有系爭土地地價謄本附卷可參（見原審卷第115 頁）。
  徵諸系爭土地所在位置係在高雄市○○○街內，鄰近土地多係
  作為商業店面使用，自原審法院、中央健保局高屏分局均位於
  步行可到之距離，且與高雄市○○○道中正路、市○○路、中
  華路均相毗鄰，並近高雄捷運橘線市議會站等情，業據原審履
  勘屬實，有履勘筆錄、現場照片及地圖等在卷可據（見原審卷
  第80頁至第82頁、第116頁至第119頁、第148頁至第149頁），
  堪認交通及生活機能均屬便利，是以被上訴人主張本件不當得
  利以申報地價年息5%計算，應屬可採。
(四)再查：被上訴人出租土地供自用住宅優惠租率計算，係按申報
  地價年息5%之60%、騎樓部分按申報地價年息5%之50%計算一節
  ，為被上訴人所不爭執（見本院卷第38頁），並有被上訴人提
  出之「如何承租國有土地」說明單在卷可稽（見本院卷第142
  頁）。因系爭房屋自91年4月26日起至95年4月30日止係由上訴
  人自用，上訴人自95年5 月起始出租與訴外人庚○○經營元仁
  打字行使用一節，亦為被上訴人所不爭執（見本院卷第38頁）
  ，足認系爭房屋自91年4月26日起至95年4月30日為自用，自95
  年5月1日起至95年12月31日止始非供自用。而土地所有權人得
  請求返還之不當得利範圍，應以無權使用者所受之利益為度，
  為上開判例意旨所揭示，既然被上訴人主張上訴人受有無庸繳
  交租金之不當得利，則自應以上訴人如向被上訴人繳納租金之
  數額予以衡量其所受之利益。據此，丙○○無權占用系爭土地
  之面積如原審判決附圖B、C、D部分為39平方公尺，其中D部分
  騎樓面積為12平方公尺；戊○○占用如附圖A 部分為14平方公
  尺。亦即丙○○於95年4 月30日以前占有系爭土地所受相當於
  租金之不當得利每月B、C部分為2476元（36,686元/㎡×27 ㎡
  ×5%÷12×60%＝2476元，元以下四捨五入）；D部分為917 元
  （36,686元/㎡×12㎡×5%÷12×50%＝917 元），合計被上訴
  人得請求丙○○給付自91年4月26日起至95年4月30日止，共4
  年又5日所受相當於租金之不當得利為163,430元【（2476元＋
  917元）×48又5/30月＝163,430元】；另自95年5月1日起至同
  年12月31日止共8月所受相當於租金之不當得利為47,692元（3
  6,686元/㎡×39㎡×5%÷12×8月＝47,692元），全部共計211
  ,122 元（163,430元＋47,692元＝211,122元）；又戊○○於9
  5年4月30日以前占有系爭土地所受相當於租金之不當得利每月
  為1284元（36,686元/㎡×14㎡×5%÷12×60%＝1284元），合
  計被上訴人得請求戊○○給付自92年5月20日起至95年4月30日
  止，共35月又12日所受相當於租金之不當得利為45,454元（12
  84元×35又12/30月＝45,454元）；另自95年5月1日起至同年1
  2月31日止共8月所受相當於租金之不當得利為17,120元（36,6
  86元/㎡×14㎡×5%÷12×8月＝17,120元），全部共計62,574
  元（45,454元＋17,120元＝62,574元）。是以，被上訴人得依
  不當得利之法律關係請求丙○○給付211,122元、戊○○給付6
  2,574元。
(五)末按遲延之債務，以支付金錢為標的者，債權人得請求依法定
  利率計算之遲延利息，民法第233條第1項前段定有明文。經查
  ：丙○○係於96年5月7日收受被上訴人請求給付本件不當得利
  之支付命令，戊○○則於97年6月2日收受被上訴人請求給付本
  件不當得利之變更訴之聲明聲請狀繕本一節，有送達證書附卷
  足稽（見原審卷第13頁、第198 頁），因上訴人迄今仍未給付
  本件不當得利，足見上訴人自收受被上訴人請求給付金錢之債
  務時起即負遲延責任。據此，被上訴人請求上訴人分別自收受
  支付命令、變更訴之聲明聲請狀繕本翌日起按法定利率給付利
  息，乃於法尚無不合，應屬可採。
(六)至上訴人主張系爭土地相當於租金之不當得利高於一般建築用
  地，不合情理，且系爭房屋所占地理位置深處巷內，所占系爭
  土地之申報地價過高，應參考鄰近同段390 地號土地之申報地
  價核定相當於租金之不當得利；又系爭房屋出租與元仁打字行
  ，自95年5月起每月僅收租5000元，自97年4月起每月租金7000
  元，非原判決認定之每月8102元，該認定與上訴人實際獲利不
  同，且未考量上訴人出租之租金係連同系爭房屋及土地使用代
  價；系爭房屋所佔基地業經分割為高雄市○○區○○段388-1
  地號、388-2 地號，申報地價乃與系爭土地不同，應另行計價
  。再者，丙○○於原審即表示願和解1次給付，不應加計97年6
  月2 日以前之法定遲延利息，且不當得利時效之終止應於上訴
  人收受訴狀繕本之日起算等語。惟：
1.經查：系爭土地所在位置係在市區交通及生活機能均屬便利之
  處，乃鄰近土地多係作為商業店面使用，且與高雄市○○○道
  中正路、中華路均相毗鄰，又近高雄捷運橘線市議會站，故以
  申報地價年息5%計算本件不當得利，應屬合理等情，業如前述
  ，且系爭房屋所占地理位置僅係門向前金二街，向西數公尺即
  連結市○○路，向東數十公尺即通往成功一路，並無深處巷內
  之情事，亦有上訴人提出之系爭土地街道圖在卷可憑（見原審
  卷第119 頁）。再者，系爭房屋所佔基地業經分割為高雄市○
  ○區○○段388-1 地號、388-2 號，申報地價乃與系爭土地不
  同，然該2 筆土地乃係於98年5 月13日始行分割及登記，其分
  割前仍屬系爭土地之一部等節，乃有該土地之土地登記第二類
  謄本附卷可佐（見本院卷第51頁、第52頁），因被上訴人請求
  之相當於租金之不當得利時間為自91年4 月26日起至95年12月
  31日止，既然系爭房屋所佔基地即系爭土地尚未分割，自仍應
  以系爭土地之申報地價計算相當於租金之不當得利，況且上訴
  人復未能舉證證明系爭土地相當於租金之不當得利高於一般建
  築用地（見本院卷第36頁），則上訴人以系爭房屋所占基地地
  理位置及分割後之申報地價主張以系爭土地之申報地價年息5%
  計算本件不當得利，不合理等語，自不足採。
2.按無權占有他人土地，可能獲得相當於租金之利益，乃社會之
  通念，且參諸最高法院61年台上字第1695號判例意旨，無權占
  有獲利者乃其未繳交與土地所有權人之租金，並非無權占有者
  利用他人土地之利益。因此，上訴人雖將系爭房屋出租與元仁
  打字行，而自95年5 月起每月收租5,000 元，自97年4 月起每
  月租金7,000 元，尚與被上訴人得向上訴人請求未繳交與土地
  所有權人，即被上訴人之租金數額無涉。
3.次查：丙○○對占用系爭土地受有相當於未繳交被上訴人之租
  金利益，並自收受被上訴人請求核發之支付命令翌日起迄今均
  未給付，丙○○尚且就原審判令每月應給付5,962 元全部聲明
  不服，已為前述，足認丙○○對以支付金錢為標的之本件遲延
  債務，均未清償。且丙○○未曾與被上訴人達成和解，亦有原
  審卷可據，則債權人即被上訴人自得依前揭民法第233 條第1
  項前段規定請求丙○○給付依法定利率計算之遲延利息。丙○
  ○僅以其曾表示願和解1 次給付等語，即主張其對本件不當得
  利債務無需負遲延責任，乃於法無據，自不得採。
4.又按民法第129 條將請求與起訴併列為消滅時效之事由，可見
  涵義有所不同，前者係於訴訟外行使其權利之意思表示，後者
  則為提起民事訴訟以行使權利之行為，本件被上訴人前提起刑
  事附帶民事訴訟，既因不合法而被駁回確定，依民法第131 條
  之規定，其時效應視為不因起訴而中斷，依最高法院62年台上
  字第2279號判例意旨，雖可解為於上開起訴狀送達於上訴人時
  ，視為被上訴人對之為履行之請求。仍應有民法第130 條之適
  用，倘被上訴人於請求後6 個月內不起訴，時效視為不中斷，
  最高法院71年台上字第1788號判例要旨可資佐參。亦即起訴狀
  送達於上訴人時，僅屬被上訴人為債權請求之行為，至被上訴
  人之起訴，自係指以其起訴狀向法院提起而繫屬之時。因此中
  斷時效之時間，於請求係到達債務人之時；於起訴則為繫屬法
  院之時開始。
5.經查：被上訴人請求丙○○給付不當得利之民事支付命令聲請
  狀係於96年4 月25日繫屬於原審法院；被上訴人請求戊○○給
  付不當得利之變更訴之聲明聲請狀則於97年5 月19日繫屬於原
  審法院等情，有該等書狀經原審法院收文之日期章可憑（見原
  審卷第3頁、第184頁）。足認被上訴人對丙○○不當得利請求
  權於96年4 月25日、對戊○○不當得利請求權於97年5 月19日
  均因繫屬於法院而分別中斷其時效之進行。至上訴人以上開2
  書狀送達之日期為中斷時效之時，揆諸上開說明，顯係誤認請
  求及起訴之意涵，自不足採。是以，被上訴人請求戊○○給付
  不當得利之起算日期自91年4 月26日起至92年5 月19日止，距
  其於97年5 月19日向法院起訴之時已逾5 年，因上訴人為時效
  抗辯，自不得准許。惟其餘請求丙○○自91年4 月26日起至95
  年12月31日止、戊○○自92年5 月20日起迄95年12月31日止之
  不當得利，則因尚未罹於5 年時效而消滅，故其等所為時效抗
  辯即不足採。
八綜上所述，被上訴人本於不當得利之法律關係，請求丙○○給
  付596,100 元，及自96年5月8日起，清償日止按年息5%計算之
  利息，於211,122 元及自96年5月8日起算之法定遲延利息部分
  ；請求戊○○給付214,000 元，及自97年6月3日起，清償日止
  按年息5%計算之利息，於62,574元及自97年6月3日起算之法定
  遲延利息部分，為有理由，應予准許。逾此所為請求，為無理
  由，應予駁回。又上開應准許部分，係未逾50萬元之判決，應
  依職權宣告假執行。原審就超過上開應准許部分，為上訴人敗
  訴之判決，並為假執行之宣告，自有未洽。上訴意旨就此部分
  指摘原判決不當，求予廢棄改判，為有理由。至於上開應准許
  部分，原審判命上訴人給付，並為假執行之宣告，核無違誤，
  上訴意旨，就此部分，仍執陳詞，指摘原判決不當，求予廢棄
  ，為無理由，應駁回其上訴。
九據上論結，本件上訴為一部有理由，一部無理由，依民事訴訟
  法第450條、第449條第1項、第79條但書，判決如主文。
中    華    民    國    98    年    6     月    10    日
                            民事第四庭
                                審判長法官  蔡文貴
                                法      官  黃科瑜
                                法      官  謝靜雯
以上正本證明與原本無異。
本件不得上訴。
中    華    民    國    98    年    6     月    10    日
                                書  記  官  唐奇燕


司法院資訊處製作；財團法人民間司法改革基金會備份。
